【裁判字號】    91,上更(一),776
【裁判日期】    920402
【裁判案由】    殺人未遂等
【裁判全文】
臺灣高等法院刑事判決                          九十一年度上更(一)字第七七六號
    上  訴  人
    即  被  告    甲○○
    選任辯護人    莊柏林  律師
右被告因殺人未遂案件，不服台灣基隆地方法院八十八年度訴字第一○三號，中華民
國八十八年十一月二日第一審判決（起訴案號：台灣基隆地方法院檢察署八十七年度
偵字第五七二九號）提起上訴，經判決後，由最高法院第一次發回更審，本院判決如
左：
    主      文
原判決撤銷。
甲○○共同殺人未遂，處有期徒刑陸年。
扣案之加拿大製制式９ＭＭ半自動手槍壹把、子彈壹顆均沒收。
    事      實
一、甲○○於民國八十七年初，因承包基隆市碧砂漁港西防波堤第三期加高工程與另
    承包商己○○、劉金春夫婦發生糾紛，己○○、劉金春夫婦多次帶人至甲○○住
    處及工作場所滋事。甲○○心有未甘，遂邀約在外縣市○○○道之故舊之子乙○○北上基隆思圖報復。於八十七年十月二十八日十四時許，甲○○駕駛前向其友
    簡新元借得之Ｋ９－四五三○號白色賓士轎車，自基隆火車站載得乙○○後，明
    知未經許可不得持有手槍、子彈，竟仍與乙○○共同持有具殺傷力之加拿大製制
    式９ＭＭ手槍一枝（槍枝編號0000000000）及該手槍用子彈五顆，嗣於駛經基隆
    市○○路三一五號對向車道前（即基隆往八堵方向），發現己○○與戊○○、丙○○等人聚集該處，二人頓萌不確定故意殺人之犯意聯絡，由甲○○自基隆市○○路四０三巷之之十字路口迴轉，再駛抵同路三一五號前（即八堵往基隆方向）
    ，甲○○減慢車速至時速十公里左右，讓乙○○持前開手槍，朝戊○○、丙○○
    等人聚集處射擊二發子彈，擊中戊○○、丙○○、丁○○，致戊○○因此受左小
    腿槍傷及左腓神經麻痺之傷害，丙○○因此受左小腿槍傷之傷害、丁○○因此受
    左無名指創傷合併指甲瘀血之傷害。受傷之戊○○、丙○○、丁○○等人經友人
    己○○將之送醫診治始免於難，嗣經警循線查獲，並扣得上開手槍一把、子彈三
    顆、彈頭一顆及彈殼一顆。
二、案經基隆市警察局第一分局報請台灣基隆地方法院檢察署檢察官偵查起訴。
    理      由
一、訊據被告甲○○固坦認八十七年十月二十八日十四時許，由伊駕駛向簡新元借用
    之Ｋ９─四五三０號自用小客車，行經基隆市○○路三一五號前，乙○○持槍向
    戊○○、丙○○、丁○○等人射擊等情不諱，惟矢口否認有何殺人之犯行，並辯
    稱：伊與己○○、劉金春夫婦發生糾紛及互毆之情形，為伊世姪乙○○知情，乃
    主動到基隆探望伊，伊駕車自基隆火車站載得乙○○返家，途經南榮路三一五號
    前適遇己○○等五人，乙○○即由車內開槍射擊，伊事先對乙○○攜槍一事並不
    知情；又被害人戊○○、丙○○、丁○○受傷之部位均為小腿或手指尖，乙○○
    顯有刻意壓低傷害部位之傷害情形，應否認係殺人之故意，不無斟酌之餘地；且
    伊到基隆火車站接載乙○○欲返基隆市○○路住處，事先根本不知己○○等人會
    到南榮路三一五號人行道附近，係巧合遇到，乙○○誤認己○○等人有舉槍動作
    ，不得不先下手為強，朝地面開二槍，意在嚇唬對方，被告根本未知上情，焉有
    殺人犯意之聯絡云云。經查：
  (一)本件首應究明者，應係是否被告單獨持槍射擊被害人，抑係被告駕車而由乙○○
    開槍射擊？據被害人戊○○、丙○○於檢察官偵查中令指認渠等當時所見車內之
    人是否即為甲○○，戊○○與丙○○二人均答稱：不是（見偵查卷第十七頁）。
    且丙○○供稱：我當時在騎樓下，我不知車上有幾個人，他們均未下車就向我們
    開槍（見警訊卷第十一頁）。復依一般社會通念，被告非職業槍手，衡之常情，
    無法一邊駕車，一邊仍能持有後座力之手槍準確射擊之理，且戊○○於偵查中證
    稱：開槍的人有把頭伸出來（見偵查卷第十六頁反面），故若係被告一人所為，
    斷無法於駕車之同時，猶自汽車之左方即駕駛座，橫身由汽車之右方伸頭向位於
    汽車右方。又甲○○所駕駛之Ｋ９－四五三○號白色賓士轎車，右後三角窗雖震
    碎，有照片存卷可參（見原審卷第九、十頁），經本院前審向基隆市警察局第一
    分局函查，就照片研判，按人體手臂長度，無論係駕駛人或駕駛座旁之人持槍射
    擊，均有可能造成後乘客座車門三角窗破裂，此有該分局基警分一刑字第一０九
    九三號函附卷可憑（原審卷第八頁）。因此，亦不得以上開三角窗破裂，遽而論
    斷係被告一人持槍射擊。是認定犯罪行為時應係由被告一人駕車，另由一人開槍
    射擊，應屬無疑。至被害人戊○○、丙○○及己○○等人於第二次警訊筆錄、偵
    查、審判中均改稱，事發當時車內僅有甲○○一人，沒有其他共犯，甲○○打開
    右邊車窗，右手持槍射擊云云，非惟與前揭供述有所出入，復與常理有違，且被
    告甲○○與己○○之間曾因承包工程而有糾紛，業經被告甲○○（警訊卷第二頁
    反面、原審卷第三十二頁）與己○○（警訊卷第二十三頁反面、原審卷第三十八
    頁）自承在卷，是被告與被害人等間既有夙怨，渠等指稱係被告單獨一人持槍射
    擊即無足採。而開槍射擊之人為乙○○，訊據被告甲○○坦認八十七年十月二十
    八日十四時許，由伊駕駛向簡新元借用之Ｋ９─四五三０號自用小客車，行經基
    隆市○○路三一五號前，乙○○持槍向戊○○、丙○○、丁○○等人射擊等情不
    諱，業據被告迭供在卷（警訊卷第三頁、偵查卷第十七頁、原審卷第二十五頁）
    ，二人復無仇怨，亦為被告所自承，則被告應無誣攀之理。且乙○○於本院前審
    訊問時亦自承：當天有帶槍，並由我開槍射等語（見本院前審卷第七十二頁反面
    、第七十三頁），是乙○○開槍射擊之犯行，足堪認定無疑。
  (二)次應審究者係被告就前揭持槍及槍擊行為與乙○○間有無犯意聯絡？查被告於原
    審調查中供稱：八十七年十月二十八日之前的六月份，乙○○曾與伊聯絡，八十
    七年間，依伊所知，他（指乙○○）不在基隆，但聽人說他有案在身等語（原審
    卷第三十二頁反面、第八十四頁）。乙○○既不在基隆，犯罪行為前更未與被告
    聯絡，自無從得知被告與己○○間有何糾紛，更何況乙○○斯時尚因另案逃亡通
    緝中，有台灣基隆地方法院檢察署刑案資料查註紀錄表附卷可稽（偵查卷第四頁
    ），自顧尚恐不暇，豈有無端自行攜帶槍彈貿然北上之理？惟被告自承：伊也想
    依賴他（指乙○○）的關係解決事情云云（原審卷第三十二頁）；同時被告亦供
    述：乙○○知道我與己○○之間的糾紛，所以要來探視我傷勢等語（警訊卷第三
    頁）；另乙○○於本院前審亦自承：聽聞我叔叔甲○○被己○○等人打，我叔叔
    來車站接我，我自台北回基隆探望他等語（見本院前審卷第七十二頁反面、第七
    十三頁），顯見應係被告邀約乙○○北上解決其與己○○紛爭甚明，且自被告於
    基隆火車站載得乙○○當時，即知悉乙○○攜有槍彈而與之共同持有之，被告上
    開所辯前後矛盾，顯係迴護之詞。次查，被告於基隆火車站載得乙○○返家途中
    ，途經南榮路，見己○○等人聚集同路三一五號前，即在下一路口迴轉，嗣駛抵
    該三一五號路邊時減速，被告當時「車速約十公里」左右，「當時我車速幾乎是
    要停車之程度」，乙○○隨即開槍，為被告所自承（原審卷第六十六、六十六頁
    反面）；乙○○於本院前審亦供稱：「第一槍是在停止狀態下」（本院前審卷第
    七十三頁反面）。被告苟非明知乙○○持有槍枝，且與乙○○間有開槍之犯意聯
    絡，何以減慢車速適合乙○○開槍射擊，而不將車煞停下車與己○○等人談判？
    甚而，槍擊後被告迅即與乙○○駕車離去，亦據被告自承在卷（原審卷第八十四
    頁），而未見其下車察看傷者；且據另案發當時於南榮路三一七號前修車行之員
    工（遭流彈所傷手指）丁○○於警訊及原審指稱：賓士車輛行駛至我們機車行門
    口時，突然停下來，就開槍，即開走，沒有人下車（見警訊卷第二十一頁、原審
    卷第六十八頁）；戊○○亦證稱：他們急駛到我們這裡，煞車後看到我們先開兩
    槍（偵查卷第十六頁）；己○○亦稱：駛到我們身旁忽然放慢速度，接著就聽到
    槍聲等語（警訊卷第二十四頁），顯見被告與乙○○就該槍擊實有犯意聯絡情極
    灼然，被告辯稱與己○○等人，係屬巧合遇到，且乙○○認己○○等人有舉槍動
    作，不得不先下手為強，朝地面開二槍，亦在嚇唬對方，被告根本未知上情，且
    並不知乙○○身上攜有槍枝，而無犯意聯絡云云，顯不足採。同案被告乙○○於
    本院調查時供稱當天伊帶槍射擊被害人，被告事先並不知情云云，顯係迴護被告
    之詞，亦不足採，併此敘明。
  (三)至關於乙○○於案發當日總共開幾槍一情，業據被告甲○○及同案被告乙○○分
    別於歷審程序中均供稱當日總共僅開二槍等語，而被害人戊○○、丙○○、己○○於偵訊中雖均一致指稱，當日共聽到四聲槍響云云，惟核與被害人丙○○於案
    發不久後之初次警訊中所稱：（歹徒用何種槍枝向你開槍？共開幾槍？你被擊中
    幾槍？）我不知道歹徒是用何種槍枝，我也不知道歹徒開幾槍，我當時聽到槍聲
    就趴下去云云（見警訊卷第十一頁反面）；及被害人戊○○於初次警訊中證稱：
    （歹徒共向你們開多少槍？）我不知道歹徒共向我們開幾槍，只知我和我朋友各
    中一槍云云（見警訊卷第十六頁反面）等情不符，是渠等嗣後於偵查中翻異前詞
    所為之證詞是否可採已非無疑。況被害人己○○雖一再指稱同案被告乙○○於案
    發當日曾對其所駕車輛另開二槍，其車上留有二個彈孔云云，惟查己○○之車輛
    於案發不久後即自行送修，並未送鑑定（見本院前審卷第二十八頁），是顯無證
    據證明其前開所述屬實。按證人之證言既有瑕疵可指，且無證據證明渠等所述屬
    實，是應認被告等所自白稱當日共開二槍等情，係屬事實，而得採為本件認定之
    依據。
  (四)扣案之制式９ＭＭ手槍及子彈三顆，經內政部警政署刑事警察局鑑驗結果，認均
    具有殺傷力，有該局鑑驗通知書附卷可按（偵查卷第十頁）。乙○○射擊之距離
    與被害人等聚集地點甚近，有丁○○、丙○○及己○○當庭繪製當時在場之人及
    車輛相關位置圖，及原審於八十八年八月六日至現場勘驗筆錄在卷可參（原審卷
    第五十二頁至五十四頁）。按制式槍枝擊發具有強大殺傷力，近距離朝人聚集處
    射擊，自有殺人之不確定故意，被告辯稱乙○○刻意壓低傷害部位之傷害情形，
    實不足採。至於被害人戊○○雖曾稱當日總共應係開六槍云云，核與上述事實不
    符，不足採信。而被害人戊○○、丙○○、丁○○確因被射擊，致分別受有左小
    腿槍傷及左腓神經麻痺、左小腿槍傷及左無名指創傷合併指甲瘀血之傷害，有被
    害人等所提出診斷證明書三紙存卷可查（警卷第三十七至第三十九頁）。綜上所
    述，事證已臻明確，被告之辯解無非卸責之詞，不足採信，其犯行堪以認定，應
    予依法論科。
二、按加拿大製制式９ＭＭ手槍及該手槍用之子彈五顆係槍砲彈藥刀械管制條例第四
    條第一項第一款、第二款所管制之槍彈，未經許可，不得持有。核被告所為，係
    犯刑法第二百七十一條第二項、第一項之殺人未遂罪及槍砲彈藥刀械管制條例第
    七條第四項未經許可持有手槍罪及同條例第十二條第四項未經許可持有子彈罪。
    被告一行為同時觸犯右揭未經許可持有手槍罪及未經許可持有子彈罪，係屬想像
    競合犯，應從一重之未經許可持有手槍罪處斷。被告與乙○○間有犯意聯絡，並
    以自己犯罪之意思而駕車，推由乙○○實施構成要件之行為，應依共同正犯論處
    。被告與乙○○因一開槍殺人行為，致戊○○、丙○○、丁○○受傷，乃一行為
    觸犯數罪名之想像競合犯。被告所犯上開二罪間，有方法、結果之牽連關係，應
    依刑法第五十五條牽連犯之規定，從一重之殺人未遂罪處斷之。被告雖已著手於
    殺人行為之實施，惟未造成死亡之結果，其犯罪尚屬未遂，爰依刑法第二十六條
    前段規定，按既遂犯之刑度減輕其刑。
三、原審據以論科，固非無據，惟查，原判決認被告與乙○○除向被害人戊○○、丙○○等人聚集處射擊二發子彈外，並於車輛緩慢開動中，再回頭射擊斯時立於後
    方之己○○二發子彈云云，然被告與乙○○於案發當時總共僅開二槍之事實，業
    如前述，是原判決認被告當日應係開四槍等情，顯有誤認；再原判決認被告固就
    槍擊之殺人故意有犯意聯絡，但無證據足證該槍彈曾為被告所持有云云，然本件
    被告對於共犯乙○○之持槍及槍擊行為應有犯意聯絡等事實，亦如前開一(二)所述
    ，是原判決就被告應無持槍行為等之認定，亦屬違誤。被告上訴意旨否認犯罪，
    雖無理由，惟原判決既有上開可議之處，自應由本院予以撤銷改判。爰審酌被告
    素行，與己○○夫婦因工程糾紛而生殺人犯意，光天化日下對人開槍射擊，嚴重
    破壞社會秩序，危害他人生命法益至深且鉅，犯後飾詞諉責，未見悔意，惟因基
    於不確定之殺人故意，僅對被害人聚集處開二槍，並未趕盡殺絕等一切情狀，量
    處有期徒刑陸年。扣案之加拿大製制式９ＭＭ半自動手槍一把、子彈一顆（另二
    顆經送鑑驗試射而滅失，無庸宣告沒收），均係違禁物，應依刑法第三十八條第
    一項第一款宣告沒收，另關於扣案之彈頭及彈殼各一顆，為槍彈擊發後之剩餘物
    ，並非違禁物，尚無庸諭知沒收，併為敘明。
據上論斷，應依刑事訴訟法第三百六十九條第一項前段、第三百六十四條、第二百九
十九條第一項前段，刑法第二十八條、第二百七十一條第二項、第一項、第五十五條
、第二十六條前段、第三十八條第一項第一款，槍砲彈藥刀械管制條例第四條第一項
第一款、第二款、第七條第一項、第十二條第四項，判決如主文。
本案經檢察官劉靜婉到庭執行職務。
中     華     民     國    九十二   年       四       月       二       日
                             臺灣高等法院刑事第二十一庭
                                 審判長法  官  葉  騰  瑞
                                       法  官  江  國  華
                                       法  官  莊  明  彰
右正本證明與原本無異。
如不服本判決，應於收受送達後十日內向本院提出上訴書狀，其未敘述上訴之理由者
並得於提起上訴後十日內向本院補提理由書（均須按他造當事人之人數附繕本）。
                                        書記官  廖  逸  柔
中   華      民     國      九十二  年       四       月        三      日
附錄：本判決論罪科刑法條全文
槍砲彈藥刀械管制條例    第四條
本條例所稱槍砲、彈藥、刀械如下：
一  槍砲：指火砲、肩射武器、機關槍、衝鋒槍、卡柄槍、自動步槍、普
    通步槍、馬槍、手槍、鋼筆槍、瓦斯槍、麻醉槍、獵槍、空氣槍、魚
    槍、改造模型槍及其他可發射金屬或子彈具有殺傷力之各式槍砲。
二  彈藥：指前款各式槍砲所使用之砲彈、子彈及其他具有殺傷力或破壞
    性之各類炸彈、爆製物。
三  刀械：指武士刀、手杖刀、鴛鴦刀、手指虎、鋼 (鐵) 鞭、扁鑽、匕
    首 (各如附圖例式) 及其他經中央主管機關公告查禁，非供正當使用
    具有殺傷力之刀械。
前項第一款、第二款槍砲、彈藥，包括其主要組成零件。但無法供組成槍
砲、彈藥之用者，不在此限。
槍砲、彈藥主要組成零件種類，由中央主管機關公告之。
槍砲彈藥刀械管制條例    第七條
未經許可，製造、販賣或運輸火砲、肩射武器、機關槍、衝鋒槍、卡柄槍
、自動步槍、普通步槍、馬槍、手槍或各類砲彈、炸彈、爆裂物者，處死
刑、無期徒刑或七年以上有期徒刑；處徒刑者，併科新台幣三千萬元以下
罰金。
未經許可，轉讓、出租或出借前項所列槍砲、彈藥者，處無期徒刑或五年
以上有期徒刑，併科新台幣一千萬元以下罰金。
意圖供自己或他人犯罪之用，而犯前二項之罪者，處死刑或無期徒刑；處
徒刑者，併科新台幣五千萬元以下罰金。
未經許可，持有、寄藏或意圖販賣而陳列第一項所列槍砲、彈藥者，處五
年以上有期徒刑，併科新台幣一千萬元以下罰金。
第一項至第三項之未遂犯罰之。
槍砲彈藥刀械管制條例    第十二條
未經許可，製造、販賣或運輸子彈者，處一年以上七年以下有期徒刑，併
科新台幣五百萬元以下罰金。
未經許可，轉讓、出租或出借子彈者，處六月以上五年以下有期徒刑，併
科新台幣三百萬元以下罰金。
意圖供自己或他人犯罪之用，而犯前二項之罪者，處三年以上十年以下有
期徒刑，併科新台幣七百萬元以下罰金。
未經許可，持有、寄藏或意圖販賣而陳列子彈者，處五年以下有期徒刑，
併科新台幣三百萬元以下罰金。
第一項至第三項之未遂犯罰之。


司法院資訊處製作；財團法人民間司法改革基金會備份。
